【裁判字號】    89,家訴,60
【裁判日期】    891130
【裁判案由】    確認親子關係存在
【裁判全文】
臺灣新竹地方法院民事判決                          八十九年度家訴字第六○號
    原        告    戊○○
    原        告    丙○○
    右二人共同
    訴訟代理  人    路春鴻律師
    被        告    乙○○    .
                              .
    兼法定代理人    甲○○    .
                              .
                    丁○○    .
                              .
右當事人間請求確認親子關係不存在事件，本院判決如左：
    主    文
確認被告乙○○（男，民國○○○年○○月○日生，身分證統一編號：Ｚ00000
0000號）與被告甲○○、丁○○間父子、母子關係不存在。
確認被告乙○○（男，民國○○○年○○月○日生，身分證統一編號：Ｚ00000
0000號）與原告戊○○、丙○○間父子、母子關係存在。
訴訟費用由原告負擔。
    事    實
甲、原告方面：
  一、聲明：如主文所示。
  二、陳述：
    （一）緣原告夫妻二人，於民國八十年間結識相戀，惟因原告丙○○曾離過婚，
          且長原告戊○○數歲，遂不見容於原告戊○○之父母，而於八十二年間原
          告丙○○自原告戊○○受孕，並於同年十二月四日產下一子即被告乙○○
          ，惟因恐戊○○之父母知悉後震怒，原告遂與不能生育之妹妹即被告范秀
          芝、妹夫即被告甲○○商議，央請將原告丙○○所產下之被告乙○○在戶
          籍上登記為其長子，然實際上被告乙○○仍由原告二人親自撫育，惟被告
          乙○○目前已屆學齡幼童，而原告雖為其生父母，竟因礙於戶籍登記之形
          式，以致不明究理之外人，常以姓氏不同質問被告乙○○與原告間之關係
          ，是為使兩造間之血緣關係得以合於倫常，並為被告乙○○日後人格健全
          發展起見，實有提起本件訴訟之必要。
    （二）按現行民事訴訟法中親子關係事件之規定，雖未定有確認親子關係訴訟之
          類型，但親子關係存否，不僅涉及相關當事人身份關係之確定，同時對於
          如親權、扶養、法定代理甚至繼承等法律關係之成立或存在與否，皆產生
          重要之關聯，是以，親子關係存在與否之確定，所牽涉者並非僅係單純之
          法律事實，同時，本類訴訟之標的即身份上法律關係存否之確認，向來為
          學說及實務上之見解所肯認，即八十九年二月新修正之民事訴訟法第二百
          四十七條，亦增列確認法律關係基礎事實存否之類型，本件被告丁○○非
          被乙○○之生母，自無所謂婚姻存續中受胎，而受婚生子女推定之問題，
          而原告范係被告乙○○之親生父母，為匡正兩造間父母子女身份上之法律
          關係計，爰請求確認被告乙○○與被告甲○○、丁○○間父子、母子關係
          不存在及確認原告戊○○、丙○○與被告乙○○間父子、母子關係存在。
  三、證據：提出戶籍謄本二件為證。
乙、被告方面：
  一、聲明：原告之訴駁回。
  二、陳述：被告乙○○非其等所生之小孩，是原告夫妻所生，小孩亦為原告扶養，
            因小孩出生時，原告父母反對，所以登記在被告夫妻戶籍上。
丙、本院依職權向新竹縣北埔鄉戶政事務所函調乙○○申報戶口時之相關資料及函請
    國立台灣大學醫學院附設醫院就戊○○、丙○○與乙○○間為親子血緣鑑定。
    理    由
一、原告起訴主其夫妻於八十年間結識相戀，惟因原告丙○○曾離過婚，且長原告戊○○數歲，遂不見容於其父母，而於八十二年間原告丙○○自原告戊○○受孕，
    並於同年十二月四日產下一子即被告乙○○，惟因恐原告戊○○之父母知悉後震
    怒，原告遂與被告夫妻即原告之妹妹、妹夫商議，央請將被告乙○○在戶籍上登
    記為被告夫妻之長子，然實際上被告乙○○仍由原告二人撫育長大，而被告乙○○已屆學齡幼童，原告雖為其生父母，因礙於戶籍登記之形式，以致常遭外人以
    姓氏不同質問被告乙○○與原告間之關係，是為使兩造間之血緣關係得以合於倫
    常，且親子關係存否，不僅涉及相關當事人身份關係之確定，同時對於如親權、
    扶養、法定代理甚至繼承等法律關係之成立或存在與否，皆產生重要之關聯，爰
    提起本件訴訟請求確認被告乙○○與被告甲○○、丁○○間父子、母子關係不存
    在及確認被告乙○○與原告戊○○、丙○○間父子、母子關係存在等情；被告則
    對上情未加以否認。
二、原告主張被告乙○○係於八十二年十二月四日出生，且其出生後戶籍上係登記為
    被告甲○○、丁○○之長子之事實，業據其提出戶籍謄本乙份為證，並經本院依
    職權向新竹縣北埔戶政事務所函調被告乙○○出生登記書、出生證明書及戶籍謄
    本等件，查核無訛，復為被告所不爭執，自堪信為真實。
三、按確認法律關係之訴，非原告有即受確認判決之法律上利益者，不得提起之；確
    認證書真偽或為法律關係基礎事實存否之訴，亦同。前項確認法律關係基礎事實
    存否之訴，以原告不能提起他訴訟者為限。民事訴訟法第二百七十四條第一項、
    第二項定有明文。而該條之修正立法意旨係認原條文僅規定除確認法律關係成立
    或不成立，始得提起確認之訴，適用範圍過於窄，是修正後包括法律關係成立或
    不成立，及法律關係存在或不存在，有即受確認判決之法律上利益者，均得提起
    確認之訴，且為發揮確認之訴預防及解決紛爭之功能，亦擴大對於事實亦得提起
    之。而民事訴訟法第二百四十七條所謂即受確認判決之法律上利益，係指因法律
    關係之存否不明確，致原告在私法上之地位有受侵害之危險，而此項危險得以對
    於被告之確認判決除去之者而言，故確認法律關係成立或不成立之訴，苟具備前
    開要件，即得謂有即受確認判決之法律上利益，縱其所求確認者為他人間之法律
    關係，亦非不得提起。又親子身分關係之是否存在，對於第三人之權利義務有所
    影響時，自應准許第三人提起確認親子關係是否存在之訴，以除去其私法上地位
    不安之狀態，不因該子女之父母是否死亡而受影響。最高法院二十七年上字第三
    一六號、四十二年台上字第一０三一號判例、八十六年台上字二二三六號判決可
    資參照。本件原告起訴主張被告乙○○為其親生子，然依目前戶籍登記謄本之記
    載被告乙○○之父母為被告甲○○、丁○○，有戶籍謄本乙份在卷可稽，則原告
    與被告間即因上開戶籍之登記而致其等親子關係之存否不明確，而影響其等身份
    上之法律關係，且親子關雖係一自然事實，然其該事實既與其所衍生之諸多法律
    關係有關，而此事實於現行民事訴訟中，亦無法以他訴訟代之，揆諸前開說明，
    原告即有依民事訴訟法第二百四十七條之規定，提起確認親子關係存在之訴之必
    要，是原告提起本件確認之訴即非無法律上之確認利益，否則親子身份究未確定
    ，則由此與之法律關係即無從為之判斷，亦非法律規定保護私權之本旨，先予敘
    明。
四、經查，本院依職權函請國立台灣大學醫學院附設醫院就原告戊○○、丙○○與乙○○間為血緣鑑定，謂被告乙○○、原告戊○○與丙○○三人已於八十九年九月
    二十九日接受抽血檢測，依該院醫學部血清免疫科以人類組織型與ＳＡＲ核酸等
    遺傳因子之分析檢查結果，無法否認被告乙○○為原告戊○○與丙○○所生，且
    其可能之或然率為百分之九九點九九九九六九，有該院八十九年十月十二日（八
    九）校附醫秘字第二三七０六號函覆本院之親子鑑定報告附卷可按，而被告甲○○亦於本院審理時陳稱被告乙○○非其親生兒子，乃原告夫妻所生，被告乙○○
    出生時，因原告戊○○父母反對所以要求登記於其戶籍上等語（見本院八十九年
    八月十四日準備程序筆錄），堪認被告乙○○非被告甲○○及范秀所生，而係原
    告丙○○自戊○○受胎所生。
五、從而，原告訴請確認被告乙○○與被告甲○○、丁○○間父子、母子關係不存在
    及確認被告乙○○原告戊○○、丙○○間父子、母子關係存在，洵屬有據，應予
    准許。
六、結論：本件原告之訴為有理由，依民事訴訟法第七十九條但書、第八十五條第一
    項，判決如主文。
中      華      民      國    八十九    年     十一     月      三十    日
                                  臺灣新竹地方法院民事第一庭
~B法      官  王鳳儀
右為正本，係照原本作成。
如對本判決上訴，須於判決送達後廿日內向本院提出上訴狀。
~B法院書記官  彭連喜
中      華      民      國    八十九    年     十一     月      三十    日


司法院資訊處製作；財團法人民間司法改革基金會備份。
